【裁判字號】    98,訴,1303
【裁判日期】    990319
【裁判案由】    確認通行權存在
【裁判全文】
臺灣士林地方法院民事判決              98年度訴字第1303號
原      告  甲○○
訴訟代理人  張淑敏律師
被      告  丙○○
            乙○○
共      同
訴訟代理人  易定芳律師
上列當事人間確認通行權存在事件，本院於民國99年3 月1 日言
詞辯論終結，判決如下：
    主  文
原告之訴駁回。
訴訟費用由原告負擔。
    事  實  及  理  由
一、原告起訴主張：
（一）原告以台北市○○區○○段一小段559-9 地號土地與訴外
      人丁○○所有之同段553 號土地（以下簡稱系爭553 號土
      地）交換，並於98年8 月12日完成所有權移轉登記而取得
      系爭553 號土地之所有權。系爭553 號土地並未連接公路
      ，一側為山壁，與公路無適宜之聯絡，致不能為通常之使
      用。如欲通行至連外道路即台北市○○區○○路，最適合
      之方法乃經由原告所有之同段559-26、559-27地號土地，
      通行被告共有坐落於台北市○○區○○段一小段538 地號
      土地（以下簡稱系爭538 號土地），原開闢有寬度約三公
      尺之保甲道路（即附圖標示黑色斜線部分），及如附圖標
      示紅色斜線所示之寬三公尺之土地，至最近之聯外道路平
      菁街（即附圖標示螢光黃色部分），此對被告損害亦最少
      。且寬三公尺之道路，為車輛所能通行之最低限度之寬度
      ，此寬度之道路始能使系爭538 地號土地得為通常之使用
      。
（二）按土地因與公路無適宜之聯絡，致不能為通常使用時，除
      因土地所有人之任意行為所生者外，土地所有人得通行周
      圍地以至公路。前項情形，有通行權人應於通行必要之範
      圍內，擇其周圍地損害最少之處所及方法為之；對於通行
      地因此所受之損害，並應支付償金民法第787 條第1 項定
      有明文。又按民法第787 條第1 項所謂土地與公路無適宜
      之聯絡，致不能為通常之使用，其情形不以土地絕對不通
      公路為限，即土地雖非絕對不通公路，因其通行困難以致
      不能為通常之使用時，亦應許其通行周圍地以至公路（最
      高法院53年台上字第2996號判例、最高法院86年台上字第
      1143 、2694 號裁判參照）。系爭553 地號土地原所有權
      人丁○○先生於98年8 月12日將土地所有權移轉登記予原
      告之前，即長期通行被告所有之系爭538 地號土地至平菁
      街，原告請求通行被告所有系爭538 地號土地以達平菁街
      ，僅係沿續以往行之已久之慣例而已。同段559-26及559-
      27地號土地雖為原告所有，惟與553 地號土地距離甚為遙
      遠，顯然窒礙難行。則依上開判例及裁判要旨，原告即得
      請求通行被告所有538 地號土地以達平菁街，不以553 地
      號土地絕對不通公路為限。
（三）綜上，原告所有之依據民法第787 條第1 項規定請求確認
      原告對被告所有之系爭538 地號土地有如聲明所示之通行
      權存在。
（四）聲明：請求確認原告就被告共有坐落於台北市○○區○○
      段一小段538 地號土地如附圖標示紅色斜線所示之土地，
      有通行權存在權存在。
二、被告之抗辯
（一）系爭553 地號土地兩旁之同段559 地號等土地如附圖所示
      標示螢光粉紅色部分土地，其所有權人均屬原告。其中有
      數筆土均與公路即平菁街相連接，系爭553 地號應可直接
      通行原告自有之土地至公路。原告有自己之土地可供通行
      ，即無通行他人土地之必要，因此原告主張通行被告所有
      538 地號土地，即屬無據。從而，原告本件之請求依法無
      據，亦屬無理，請求駁回原告之訴。
三、不爭執事實
（一）系爭553 地號土地係原告以其所有之同段559-9 地號土地
      交換所得。
（二）系爭553 地號土地一側臨溪，另一側則為原告所有之同段
      559-26、559-27等土地圍繞，系爭553 地號土地並未與對
      外道路平菁街鄰接，同段原告用以交換之同段559-9 地號
      土地則與平菁街鄰接。
五、本件爭執要點：原告所有之系爭553 地號土地是否無法以圍
    繞系爭553 地號土地之原告所有之其他土地通行至公路，而
    必須通行被告所有之系爭538 地號土地如附圖標示紅色斜線
    之土地始能到達公路？
六、本院之判斷
（一）原告明知系爭553 地號周圍之土地如附圖標示螢光粉紅色
      之部分土地均為其所有，系爭553 地號土地，在移轉為原
      告所有之後，即非受他人土地包圍之「袋地」，原告卻仍
      在98年10月22日起訴狀上主張系爭553 地號土地為「袋地
      」。另系爭553 地號土地原非原告所有，原告係以面臨平
      菁街之同段559-9 地號土地，以若不交換即拒絕訴外人丁
      ○○通行原告所有同段之559-26、559-27、559 、559-23
      土地至平菁街（如附圖藍色實線所示之通行路線）為條件
      ，使訴外人丁○○以系爭553 地號土地與原告之559-9 地
      號土地交換後，取得系爭553 地號土地之所有權（參99年
      3 月1 日言詞辯論筆錄，證人丁○○之證詞）。原告以上
      開方法取得系爭559 地號土地後，再以系爭553 地號土地
      所有權人之身分起訴請求確認其對被告所有之土地有通行
      權。原告提起本件訴訟難謂無不違反誠信原則及禁止權利
      濫用原則之虞。
（二）原告不爭執系爭553 地號土地周圍如附圖標示螢光粉紅之
      土地皆為原告所有。原告所有之土地中同段559-26連接55
      9-25地號土地可到達聯外道路平菁街，另原告所有之同段
      559-27、559 、559-24、559-23地號土地亦可連接至聯外
      道路平菁街。故原告主張其與他人交換所得之系爭553 地
      號土地，必須通行被告所有之538 地號土地，尚非逕為可
      採。
（三）原告雖主張同段559-26地號土地因臨溪，長期遭溪水沖刷
      ，土地流失大部分，致原告無法經由559-26地號土地通行
      至外、另559-27地號土地則為地勢高聳且滿佈山谷之林地
      ，難以通行，且如自553 地號土地通行559-27地號土地至
      平菁街，路途遙遠，請求勘驗上開土地云云。然通行鄰地
      之通行權，係擴張主張通行之土地所有人之所有權，而限
      縮提供土地之所有人之所有權，以促進物盡其用之社會整
      體利益，故因係擴張自己之所有權，減縮他人之所有權，
      故應慎重為之，應以嘗試通行但確實無法通行自有土地或
      通行上非常困難，始應准許通行他人土地，以避免動輒主
      張通行權損人利己，且易造成相鄰土地所有權人之困擾。
      同段之559-26地號土地及559-27地號土地縱然目前之狀況
      為不適宜通行，但係因上開土地並未經開闢道路之故，此
      亦經證人丁○○證述屬實，原告亦不爭執其並未嘗試在上
      開土地開闢道路。因此，縱然履勘同段559-26地號及559-
      27地號土地，目前之狀況不適宜通行，亦不表示經開闢道
      路後亦不適宜通行，故並無履勘之必要。原告自承並未嘗
      試開闢道路，其認為僅以目測即知無法開闢道路云云。然
      原告並非開闢道路之專業人士，其未嘗試開闢道路，即稱
      其所有之上開土地無法開闢道路通行，顯非可採。況原告
      主張確認之通行路線亦需經由同段559-26地號土地、559-
      27地號土地，銜接原告主張如附圖標示紅色斜線部分土地
      及標示黑色斜線部分土地通行至平菁街。因此，原告亦必
      須在559-26及559-27地號土地上開闢一小段土地始能通行
      ，因此，原告主張559-26、559-27地號土地完全不能開闢
      道路通行云云，難謂可採。又證人丁○○到庭描繪其在與
      原告交換土地前之通行路線（即附圖藍色實線部分），證
      人丁○○係經由原告所有之同段559-26、559-27、跨越一
      小部分之系爭538 地號土地、再連接原告所有之559-27、
      559 、559-24、559-23地號土地到達平菁街。證人丁○○
      既可大部分通行原告之土地到達平菁街，且其中包括原告
      主張無法通行之同段559-26及559-27地號土地，益徵，原
      告辯稱其所有之土地不適宜通行云云，並非可採。雖證人
      丁○○通行之路線需通行一小部分被告所有之538 地號土
      地。蓋因不論是通行原告土地或通行被告之系爭538 地號
      土地，就證人丁○○而言均為通行他人土地，故其採直線
      通行之路線較為簡便。但系爭538 地號土地既經交換而成
      為原告之土地，原告自應通行自有之559-27地號土地，不
      應為方便通行再以被告所有之系爭538 地號土地供其通行
      ，併此敘明。
（四）再者民法第787 條規定「土地因與公路無適宜之聯絡，致
      不能為通常之使用」係土地指需通行他人土地但無適宜之
      聯絡，以致於該土地無法為通常之使用，即例如土地為建
      地已建築房屋使用，如無適宜之聯絡即無法使用建築其上
      之房屋、或土地為農用，無適宜聯絡無法進入耕作，並非
      指連通公路之通行路線必須符合通常使用，原告卻將之解
      釋為通行之路線必須符合通常使用，主張如由系爭553 地
      號土地通行其所有之559-27地號土地路途遙遠，故不符合
      通常使用之要件云云，顯有誤解。系爭553 地號土地之地
      目為田，故該土地之通常使用即為進入該土地耕作。系爭
      553 地號土地為證人丁○○所有之時，該土地確實因受原
      告土地之包圍而成為袋地，而具有民法第787 條第1 項鄰
      地通行權，但證人丁○○所為之通行亦自行將原告所有之
      土地上雜草割除，步行進入耕作即可，並非原告所主張之
      必須開闢如附圖標示紅色斜線之三米道路。系爭553 地號
      土地經交換成為原告之土地後，該土地與原告所有之其他
      土地相連即非袋地，復以原告既自承可通行其所有之559-
      27地號土地至平菁街，僅通行路線較為遙遠，可證原證人
      丁○○所有系爭553 地號土地時所具有之鄰地通行權，因
      原告與證人丁○○交換土地之故而消滅。系爭553 地號土
      地因與周圍其他土地均為原告所有，且可使用原告所有之
      其他土地通行至平菁街，且該路線亦經證人丁○○證實其
      在耕作系爭553 地號土地時均以此為通行，即可使系爭55
      3 地號土地可為通常之使用，故通行上並無困難。準此，
      系爭553 地號土地對外並非無適宜之聯絡，而必須通行被
      告所有之系爭538 地號土地。從而，原告主張其對被告所
      有之538 地號土地具有鄰地通行權請求確認，難謂有理。
（五）原告不爭執除如附圖標示螢光粉紅色所示之土地均為其所
      有，其係事後以其所有之559 地號土地分割出559-9 地號
      土地與訴外人丁○○交換系爭553 地號土地等情。依據上
      情，原告在交換系爭553 地號土地之前，其所有圍繞在被
      告所有之系爭538 地號土地附近之土地，係鄰接平菁街，
      並無通行被告所有之系爭538 地號土地之必要。原告所有
      之上開土地亦毗鄰系爭553 地號土地，系爭553 地號土地
      原使用一部份兩造之土地通行，亦為原告所明知。原告卻
      仍分割同段559 地號土地鄰接平菁街部分之土地即559-9
      地號土地，用以交換距離平菁街更遠、需通行路線更長之
      系爭553 地號土地。原告在交換之時即應與自己原有之土
      地一併規劃好通行路線，才進行交換，不應交換後，未開
      發自有土地之通行，而寄望通行他人之土地，否則難謂無
      權利濫用之虞。
（六）綜上所陳，原告並不能證明其自有圍繞系爭559 地號且與
      連接公路即平菁路之土地無法開闢適當之路徑，供系爭55
      9 地號土地通行，故與民法第787 條第1 項鄰地通行權之
      要件不合。從而，原告請求確認其就被告所有如附圖標示
      紅色斜線部分之系爭538 地號土地有通行權，為無理由，
      不能准許。
七、訴訟費用之負擔：民事訴訟法第78條。
中    華    民    國    99    年    3     月    19    日
                  民事第一庭  法  官  黃珮禎
以上正本證明與原本無異。
如對本判決上訴，應於判決送達後20日內向本院提出上訴狀。
中    華    民    國    99    年    3     月    24    日
                              書記官  蔡東晏

司法院資訊處製作；財團法人民間司法改革基金會備份。
